【裁判字號】    96,上易,704
【裁判日期】    970122
【裁判案由】    分割共有物
【裁判全文】
臺灣高等法院民事判決                 96年度上易字第704號
上  訴  人    丁○○
              辛○○○
兼上列二人
訴訟代理人    庚○○    住同上
視同上訴人    戊○○    住台北市○○路○段97號9樓
兼訴訟代理人  己○○○  住同上
視同上訴人    乙○○○  住台北市○○○道○段125巷5弄11-1
上列一人
訴訟代理人    甲○○    住同上
被上訴人      丙○○    住台北縣永和市○○路46巷30號14樓
上列當事人間分割共有物事件，上訴人對於中華民國96年5月25
日臺灣臺北地方法院95年度訴字第10321號第一審判決提起上訴
，本院於97年1月8日言詞辯論終結，判決如下：
    主  文
上訴駁回（原判決分配比例應更正為：被上訴人按三十分之十六
，上訴人戊○○、己○○○各三十分之一，上訴人庚○○、丁○
○、辛○○○、乙○○○各三十分之三之比例分配價金）。
第二審訴訟費用由上訴人戊○○、己○○○各負擔三十分之一，
上訴人庚○○、丁○○、辛○○○、乙○○○各負擔三十分之三
，餘由被上訴人負擔。
    事實及理由
一、按共有物之分割，於共有人全體有法律上之利害關係，須共
    有人全體始得為之，故請求分割共有物之訴，屬於民事訴訟
    法第56條第1 項所稱訴訟標的，對於共同訴訟之各人必須合
    一確定者（最高法院42年臺上字第318號判例意旨參照）。
    而在必要共同訴訟，共同訴訟人中一人之行為有利益於共同
    訴訟人者，其效力及於全體，民事訴訟法第56條第1項第1款
    前段亦有明文。本件被上訴人以庚○○、戊○○、己○○○
    、丁○○、辛○○○、乙○○○為被告，於原審起訴請求分
    割共有物，依前開說明，其訴訟標的對於共同訴訟之各人必
    須合一確定，茲上訴人庚○○、丁○○、辛○○○對於原判
    決提起第二審上訴，就形式上觀之，係有利於共同訴訟人之
    行為，依上開規定，其效力及於同造當事人全體，是原審共
    同被告戊○○、己○○○、乙○○○雖未據對原判決聲明不
    服，亦視為已為上訴，應併列為上訴人。
二、本件被上訴人經合法傳喚，無正當理由不到庭，核無民事訴
    訟法第386條所列各款情形，爰依上訴人之聲請，由其一造
    辯論，而為判決。
三、被上訴人主張：
  (一)坐落台北市○○區○○段2小段538地號土地上門牌號碼台北
    市松山區○○○路1 號3樓之5之建物（下稱系爭建物），於
    民國（下同）71年7月7日建造完成，同年12月4日登記為商
    業用大樓，原由上訴人庚○○、丁○○、辛○○○及視同上
    訴人戊○○、己○○○、乙○○○與被上訴人因繼承而公同
    共有系爭建物應有部分2分之1，嗣被上訴人又於91年5月3日
    因分割繼承另取得系爭建物應有部分2分之1。按民法第823
    條第1項規定，各共有人得隨時請求分割共有物，但物之使
    用目的不能分割或契約訂有不分割之期限者，不在此限。系
    爭建物共有人既無訂立不分割之協議，亦無因物之使用目的
    不能分割之情形，爰依民法第823條第1項、第824條第2項之
    規定，訴請分割，以利管理及使用收益。
  (二)起訴聲明：請准將坐落台北市○○區○○段2小段538地號土
    地上之建物，即1388建號，門牌號碼台北市松山區○○○路
    1號3樓之5之建物以變價分割之方式分配給各共有人【原審
    判決：兩造共有坐落於台北市○○區○○段2小段538地號土
    地上之同段1388建號即門牌號碼台北市松山區○○○路1號3
    樓之5之建物壹筆，准予變賣，並按被上訴人14分之8，上訴
    人庚○○、丁○○、辛○○○，視同上訴人戊○○、己○○
    ○、乙○○○各14分之1之比例分配價金】。
  (三)本院答辯聲明：上訴駁回。
四、上訴人則以：
  (一)系爭房屋原為訴外人張吳京燕、張俊一所有，應有部分各2
    分之1，張吳京燕過世後，由其子女張俊一、庚○○、丁○
    ○、辛○○○、王張敏惠繼承，應有部分各10分之1。嗣張
    俊一過世後，其繼承人為配偶己○○○、及子女丙○○、戊
    ○○繼承，惟其等協議分割，張俊一原有之2分之1部分由丙
    ○○繼承，張俊一繼承之10分之1部分，再由其等3人繼承，
    故己○○○、戊○○應有部分各為30分之1，丙○○應有部
    分為30分之16，原審判決就應有部分之比例計算錯誤。
  (二)系爭建物分配比例應為：庚○○、辛○○○、丁○○、乙○
    ○○各30分之3；丙○○為30分之16；己○○○、戊○○各
    30分之1等語，資為抗辯。
  (三)並於本院上訴聲明：(1)原判決不利上訴人庚○○、辛○○○
    、丁○○部分廢棄。(2)前開廢棄部分，兩造共有坐落於台北
    市○○區○○段2小段538地號土地上之同段1388建號即門牌
    號碼台北市松山區○○○路1號3樓之5之建物1筆，准予變賣
    ，並按被上訴人30分之16，上訴人戊○○、己○○○各30分
    之1，上訴人庚○○、丁○○、辛○○○、乙○○○各30分
    之3之比例分配價金。
五、經查，坐落台北市○○區○○段2小段538地號土地上門牌號
    碼台北市松山區○○○路1號3樓之5之系爭建物（所坐落之
    土地係上訴人庚○○所有，被上訴人及其餘上訴人就土地部
    分則無應有部分）原係訴外人張吳京燕、張俊一所有，應有
    部分各2分之1，張吳京燕過世後，由其子女張俊一、庚○○
    、丁○○、辛○○○、王張敏惠繼承，應有部分各10分1。
    嗣張俊一過世後，其繼承人為配偶己○○○、及子女丙○○
    、戊○○（下稱己○○○等3人）繼承，惟己○○○等3人協
    議分割，張俊一原有之2分之1部分由丙○○繼承，張俊一繼
    承而來之10分之1部分，則由其等3人繼承；又系爭建物位於
    商業大樓3樓，現無人使用，各共有人間並無不分割之協議
    ，亦無不能分割情形等節，為兩造所不爭執，並有土地登記
    謄本、系爭建物登記謄本在卷可稽（見原審訴字第10321號
    卷第98頁、北調字第454號卷第7頁、本院卷第23、24頁），
    並經原法院於95年3月8日至現場履勘明確，制有勘驗筆錄在
    卷可參（見原審訴字第10321號卷第108頁），堪認此部分為
    真實。
六、按各共有人得隨時請求分割共有物，但因物之使用目的不能
    分割或契約定有不分割之期限者，不在此限，民法第823條
    第1項定有明文。查系爭建物，既無不能分割之限制，兩造
    間亦無不分割之協議，如前所述，則被上訴人請求分割共有
    物，按諸前開說明，即無不合，應予准許。
七、又，共有物分割之方法，須先就原物分配，如發見共有人中
    有不能按其應有部分受分配者，亦得以金錢補償之。於原物
    分配有困難時，始得予以變賣，以價金分配於各共有人（民
    法第824條規定及最高法院93年度台上字第1100號判決意旨
    參照）。又法院裁判分割共有物，定其分配，應兼顧全體共
    有人之利益，斟酌各共有人之利害關係並共有物之性質、價
    格、利用價值及經濟效用決之（最高法院84年度台上字第15
    38號判決意旨參照）。經查，系爭建物位於商業大樓3樓，
    室內雖無隔間，但室內面積僅137.37平方公尺，且僅有1個
    大門出入口；又系爭建物緊鄰走道之牆為剪力牆，除已開闢
    之門外，不能再拆除牆壁開設大門供作出入使用等情，業據
    證人巫維民證述在卷（見原審訴字卷第109頁），並經原法
    院至現場履勘屬實，有勘驗筆錄及建物登記簿謄本在卷可憑
    （見原審訴字卷第108、109頁，北調字第45 4號卷第7頁）
    ，足見兩造共有之系爭建物顯無法為原物分割至明。是系爭
    建物既無法為原物分割，且兩造均同意系爭建物採變價之分
    割方法（見原審訴字卷第22頁、第94頁），則原審法院斟酌
    上情後，認系爭建物以變價分割為有利於兩造之分割方法，
    於法並無不合。惟兩造之應有部分分別為被上訴人30分之16
    ，上訴人戊○○、己○○○各30分之1，上訴人庚○○、丁
    ○○、辛○○○、乙○○○各30分之3，已如前述，然原判
    決竟誤算為被上訴人14分之8，上訴人庚○○、丁○○、辛
    ○○○，視同上訴人戊○○、己○○○、乙○○○各14分之
    1，自有可議，爰將原判決分配比例更正為：「被上訴人按
    30分之16，上訴人戊○○、己○○○各30分之1，上訴人庚
    ○○、丁○○、辛○○○、乙○○○各30分之3之比例分配
    價金」。
八、按除別有規定外，法院不得就當事人未聲明之事項為判決。
    民事訴訟法第388條定有明文。而公寓大廈管理條例第4條第
    2項固規定；「專有部分不得與其所屬建築物共用部分之應
    有部分及其基地所有權或地上權之應有部分分離而為移轉或
    設定負擔」，惟依本條項反面解釋，倘已登記之區分所有建
    物與其基地之所有權或地上權之權利人本非屬同一人者，當
    不受本條項之限制。查本件被上訴人聲明僅請求本院裁判分
    割系爭建物，未及於系爭建物所坐落土地之應有部分，且系
    爭建物與所坐落土地之應有部分本非屬同一人所有，業據原
    審法院依職權向台北市松山地政事務所調閱系爭建物暨所坐
    落土地登記謄本查核明確（見原審訴字第10321號卷第30 至
    80頁），是系爭建物經裁判變價分割後，縱未搭配所坐落土
    地之應有部分，亦得順利移轉登記為第三人所有，併此敘明
    。
九、末查，本件為因共有物分割之事件涉訟，共有人均蒙其利，
    由敗訴當事人負擔訴訟費用顯失公平，爰酌量情形，依民事
    訴訟法第80條之1 ，命兩造分擔訴訟費用。
十、本件事證已臻明確，兩造其餘攻擊或防禦方法，經本院審酌
    後，認均與本件之結論無涉，茲不再一一論述，併予敘明。
十一、據上論結，本件上訴為無理由，依民事訴訟法第463條、第
    385條第1項、第449條第1項、第80條之1、第85條第1項前段
    ，判決如主文。
中    華    民    國    97    年    1     月    22    日
                    民事第五庭
                        審判長法  官  陳博享
                              法  官  梁宏哲
                              法  官  蔡芳齡
正本係照原本作成。
不得上訴。
中    華    民    國    97    年    1     月    25    日
                              書記官  蔡錦輝


司法院資訊處製作；財團法人民間司法改革基金會備份。
